最高法院刑事判決　　　　　　　　　　　　　　　八十七年度台上字第二八三三號
　　上　訴　人　台灣高等法院檢察署檢察官
　　被　　　告　甲○○
　　選任辯護人　許文彬律師
右上訴人因被告貪污治罪條例案件，不服台灣高等法院中華民國八十七年一月二十三
日第二審更審判決（八十六年度重上更(五)字第一四九號，起訴案號：台灣士林地方法
院檢察署八十一年度偵字第一七二二、二八四四號），提起上訴，本院判決如左：
    主  文
上訴駁回。
    理  由
按刑事訴訟法第三百七十七條規定，上訴於第三審法院，非以判決違背法令為理由，
不得為之。是提起第三審上訴，應以原判決違背法令為理由，係屬法定要件。如果上
訴理由狀並未依據卷內訴訟資料，具體指摘原判決不適用何種法則或如何適用不當，
或所指摘原判決違法情事，顯與法律規定得為第三審上訴理由之違法情形，不相適合
時，均應認其上訴為違背法律上之程式，予以駁回。本件上訴意旨略稱：(一)本件楊振
榮出售其所有坐落台北市○○區○○段四小段二八地號土地及其地上台北市北投區○
○○路○段四一號、四三號三樓房屋之土地增值稅課徵案，究否合於自用住宅用地優
惠稅率厥為本案關鍵所在，惟該處曾出租長青酒店及豊姿小館者既屬四十三號三樓，
則四十一號三樓是否亦屬之，應依證據認定之，此非不可傳訊實際出租人張文達，或
該酒店、小館之經營人，以究其真相。而張文達就該等房屋既係信託楊振榮之名義登
記，實為真正之所有權人，自非不可透過楊振榮及戶政機關查明其年籍資料、住址再
據以傳訊，至被告雖稱實際出租人張文達，因涉案逃亡日本，惟查卷內並無張文達犯
罪及被通緝之具體證據，而原審亦未就此詳查，僅以張文達住居所不明，即不予深入
調查，自有證據調查未盡之違誤。而縱張文達住所不明，仍可傳訊當時其餘知情之證
人到庭調查，以明該屋確實使用情形。此外亦可要求渠等提出當時之租賃契約，以明
究竟，且如該租約曾經公證，自亦應向法院公證處調閱相關資料，俾明真相。至於證
人豊姿小館負責人周天鍵於民國八十三年七月二十九日曾經法院傳喚作證，但並未調
查清楚，是仍有再傳豊姿小館負責人周天鍵及長青酒店負責人王義雄作證之必要，亦
據本院發回意旨中指正甚明，惟原審仍未傳訊調查，顯有審判期日應調查之證據未予
調查之違法。況證人房屋名義人楊振榮（即本案當初之聲請依自用稅率課徵者），其
於本次原審調查中依然堅指四十三號三樓及四十一號三樓均有出租（見重上更（五）
字第一四九號審判卷宗第十七頁及第十八頁），而其於七十九年二月十五日申請書中
亦載明「申請人本於七十七年四月二十日購有不動產座落台北市○○○○○路一段四
十一、四十三號三樓，所有權全部，該兩屋原已打通規劃營業使用，然一個月後負責
人不幸被抓，而無法繼續營業，就用夾層板隔開分兩戶使用，一直到七十九年元月十
五日轉賣給黃金郎、陳義夫等二人」等語（見偵查卷宗第七十四頁），再參以長青酒
店係於七十七年十二月二十二日設立登記，於七十八年四月二十日註銷，而豊姿小館
係於七十八年四月十日設立登記至七十八年十一月一日始他遷不明，未辦異動或註銷
等情（見偵查卷第七十三頁被告所為之便條），業據被告查證明確，兩相對照，可見
該址四十一號三樓亦同樣係出租予長青酒店及豊姿小館使用，且於出售前一年內仍為
出租使用，而非「非營業、非出租」之空屋。原判決對於此不利於被告之證據並未
明不採之理由，亦顯有審判期日應予調查之證據未予調查及判決不備理由之違法。(二)
原審就本院指示要調查之證人買主黃金郎、陳義夫及裝修工人部分，僅因陳義夫係仲
介人，未予傳訊調查，並略謂裝修工人不明亦未確實傳訊調查，而買主黃金郎雖曾經
法院傳喚作證，惟黃某於審理中所謂「有隔間但並未打通」等語，並不能證明四十一
號三樓究竟有無曾經出租情事，蓋四十一號三樓當時是否經出租或營業，始為其得否
適用自用住宅用地優惠稅率之關鍵。換言之，當時之承租人如長青酒店或豊姿小館所
承租對外營業之範圍如包括四十三號三樓及四十一號三樓，則該四十一號三樓不得依
自用住宅用地優惠稅率課稅，固不待言，而該等商店如係租用四十三號三樓為店面營
業，而承租四十一號三樓作員工宿舍或供倉庫使用者，亦所在多有，仍難免該屋四十
一號三樓係有出租之事實。而縱再退步言之，若該酒店或豊姿小館僅係承租四十三號
三樓，而未包括四十一號三樓，仍不能排除四十一號三樓並未另承租他人，是買主黃
金郎所證仍未能證明四十一號三樓，並無出租或營業情事，況依房屋名義人楊振榮於
本次調查中仍堅稱四十一號三樓亦有出租情形（按楊振榮固非實際出租人，惟其係簽
約人，自難謂其全然不知情），己如前述，足見原審對於四十一號三樓有無出租情事
，是否出租於同一人，兩屋之裝潢是否為同一家商店使用等仍未調查清楚，對於房屋
使用情形，內容尚未明瞭，遽以長青酒店及豊姿小館之營業登記範圍並未包括四十一
號三樓，逕行推論四十一號三樓並無出租或營業之事實，其採證顯有違證據法則。(三)
原判決理由稱：台北市稅捐稽徵處北投分處八十一年七月八日北市稽北（乙）字第一
一二二九號函及該分處胡敬先到庭結證稱被告處理本案完全合法之證言，並無採信價
值，蓋本件依自用住宅用地優惠稅率係經北投分處主任核准，如其知情參與，則為共
同正犯，如其與被告沒有犯意聯絡與行為分擔，仍有審查疏失之行政責任。故其證言
無採信價值。而證人即房屋稅管區郭俊廷於偵查中所供四十一號三樓房屋係在七十八
年下半季係按非住家非營業課徵房屋稅者，亦僅表示稅捐單位課徵該房屋之房屋所適
用之稅率種類，並無由證明該屋確實之使用情形，又原判決引用管區稅務員郭茂松、
高福永均於書面查註「並無營業登記」並到庭結證稱「四十一號三樓係空屋，白天均
無營業屬實」，縱若屬實，亦僅能證明稅捐機關對四十一號三樓並無營業登記之記錄
，及該屋並無於白天營業之情形，並不能證明該屋未經出租之事實，況渠等均係相關
承辦人員，如其於公文書所載與實情不符，自亦難免責任，是其所為之證詞亦值再酌
，況該屋是否得適用自用住宅課稅，實應視該屋實際使用情形而定，原判決未予詳究
，逕認四十一號三樓並無出租或營業之事實，其採證顯有不依法則之違法云云。
惟查原判決撤銷第一審論處被告甲○○圖利罪刑之判決，改判諭知被告無罪，依憑該
四十一號三樓房屋先前為非住家、非營業（或出租）用，屋主楊振榮既於第二次申請
前設籍該屋，即合土地稅法第九條之規定，而得享有自用住宅優惠稅率，經台北市稅
捐稽徵處北投分處函甚詳，並據該分處主任結證屬實。被告第一次受理本案申請時
，與房屋稅管區稅務員郭俊廷實地會勘，目視推定為四十一號三樓與四十三號三樓為
一整體空間，並非確認該屋係供出租或營業用，嗣屋主既以「二屋原有合板隔間，因
裝潢而打掉」為由異議，依台北市房屋稅徵收底冊、台北市營利事業營業稅稅籍清冊
所載，四十一號三樓非供營業或出租，郭俊廷亦查註「非住家、非營業」，既無法證
明該兩戶房屋係合併打通供營業用，依上述公文書認定其為自用住宅，並無不合。自
用住宅用地土地增值稅書面審查作業要點（下稱作業要點）貳之十三所指撤銷第一次
申請後，一年內始得再行受理之限制，前提為房屋確有供出租或營業使用，本案既無
證據證明此情，而依作業要點貳之十規定，有無營業事實之認定，以營業稅業務單位
調查之結果為準，該單位既認「並無營業登記」，四十一號三樓為空屋，白天均無營
業屬實，自不受上開一年期限之限制。本案須會其他稅目承辦人及經股長、審核員、
分處主任層層核定，既均經認無不合，自非違法各等由。已詳憑以認定之理由，並
對公訴意旨所引論罪之依據，如何不足採信，予以指駁，從形式上觀察，原判決並無
任何違背法令之處。按證據之取捨及證明力之判斷，俱屬事實審法院之職權，苟與論
理法則及經驗法則無違，即不得任意指為違法。又圖利罪以行為人基於不法圖利自己
或他人之犯意，並將該犯意表現於行為，為構成要件，若無從證明其有不法圖利之故
意，不能因其行為偶有失當，即推定其犯罪。依該作業要點壹之二規定，申請適用自
用住宅用地稅率課徵土地增值稅之案件，依據戶政機關及稽徵機關內部有關課稅資料
，以書面審查方式辦理，不再實地勘查，即令有房屋合併打通使用情形，亦僅得現場
實地勘查（同要點貳之十一），而非賦承辦人以實質調查審認權，且有無營業事實係
以營業稅業務單位調查結果為準（同要點貳之十），被告承辦本案悉依各該規定為之
。其既無如法院之實質調查審認權，縱如上訴意旨所指調查出租人張文達、仲介人陳
義夫、裝修工人、原承租人周天鍵、王義雄等人，證明該四十一號三樓與四十三號三
樓係打通使用，共同出租營業，亦無法推定被告明知此情，有圖利之故意而表現於行
為，原判決理由三論述甚詳，並無不合。至證人楊振榮供詞前後不一，原審以其第二
次申請前之異議狀載明二屋原有隔間，因買主裝潢而打通等詞，及其致買主黃金郎之
存證信函（此函無從作假，事先亦不知本案將發生，證明力自強），為認定四十一號
三樓申請前無營業出租之佐證，及參酌證人郭俊廷、胡敬先等人之供證，其證據之取
捨及證明力之判斷與證據法則無違。另上訴意旨(一)所指楊振榮申請書載明：申請人於
七十七年四月二十日購得該屋，原打通規劃營業使用，一月後負責人被抓，即予夾層
板隔間分兩戶使用，直至出賣黃金郎為止云云，則隔間使用日期為七十七年五月以後
，早逾一年之限制期間（作業要點貳之十三），其竟以長青酒店及豊姿小館之營業期
間，推定四十一號三樓出租予該酒店或小館，上訴意旨(二)認黃金郎證稱該四十一號三
樓「有隔間並未打通」，可能供員工住宿、倉庫使用，另承租他人等情，均屬臆測之
詞；上訴意旨(三)更對稅捐處回函及證人胡敬先等人之證詞，徒持相異評價。均係就原
審採證之職權行使，任意指摘，與法律規定得為第三審上訴理由之違法情形，不相適
合，本件上訴不合法律上之程式，應予駁回。
據上論結，應依刑事訴訟法第三百九十五條前段，判決如主文。
中      華      民      國    八十七    年      八      月    二十七    日
                              最高法院刑事第九庭
                                  審判長法官  謝  家  鶴
                                        法官  羅  一  宇
                                        法官  花  滿  堂
                                        法官  陳  世  淙
                                        法官  洪  佳  濱
      右正本證明與原本無異
                                              書  記  官
中      華      民      國    八十七    年      九      月      一      日
